【裁判字號】    98,訴,1226
【裁判日期】    981224
【裁判案由】    拆屋還地
【裁判全文】
臺灣臺中地方法院民事判決  98年度訴字第1226號
原      告  臺中市政府
法定代理人  丁○○
訴訟代理人  趙建興律師
複代理人    甲○○
訴訟代理人  吳志清律師
被      告  乙○○
上當事人間拆屋還地事件，本院於民國98年12月10日言詞辯論終
結，判決如下：
    主    文
被告應將坐落台中市○○區○○段一五０六地號土地如附圖所示
符號Ｂ部分面積十平方公尺之地上物磚造廚房拆除，並將土地返
還予原告。
被告應給付原告新台幣壹萬參仟肆佰陸拾柒元，及自民國九十八
年五月十三日起至返還土地之日止，按年給付新台幣參仟貳佰元
之損害金。
原告其餘之訴駁回。
訴訟費用由被告負擔。
本判決第一項於原告以新台幣貳萬貳仟元供擔保後，得假執行。
但被告如以新台幣陸萬肆仟元為原告預供擔保，得免為假執行。
    事實及理由
一、原告主張：坐落台中市○○區○○段1506地號，面積16平方
    公尺土地（下稱系爭土地）為原告所有，系爭土地上如附圖
    符號Ｂ面積10平方公尺之未辦保存登記房屋（下稱系爭增建
    物）與被告所有門牌號碼台中市○○街202巷21號房屋相連
    接，兩建物間有門可相通，自為該房屋之成分，其法律及事
    實上之處分權，應隨同該房屋處分權之移轉而變更。縱系爭
    增建物係原告之前手所興建，其事實上之處分權亦因該房屋
    所有權移轉而移轉於被告，而歸由被告行使。雖被告曾於鈞
    院審理時表示系爭增建物請原告自行處理，其此抗辯，實已
    表明其確有系爭增建物之事實上處分權，故被告辯稱系爭增
    建物非其所興建，亦未使用，實無可取。被告為系爭增建物
    之事實上處分權人，無正當權源占用系爭土地，爰依民法第
    767條規定，請求被告拆屋還地。又系爭土地遭無權占用，
    該地位於台中市南屯區黎明社區，交通便利，生活機能佳，
    故參照土地法第97條第1項之規定，應按申報地價5%之計算
    ，被告至少應返還原告起訴前5年之不當得利新台幣（下同
    ）13, 467元及自交還土地按年給付之損害金。並聲明：(一)
    被告應將坐落台中市○○區○○段1506地號土地如附圖Ｂ所
    示面積10平方公尺之地上物拆除，並將土地返還予原告。(二)
    被告應給付原告13,467元，及自起訴狀繕本送達被告翌日起
    至清償日止，按年息百分之5計算之利息，暨自98年5月1日
    起至返還土地之日止，按系爭土地申報地價年息5%計付損害
    金。(三)願供擔保，請准宣告假執行。
二、被告抗辯：系爭增建物非伊所興建，伊亦未使用。系爭增建
    物伊向前手買時，就已經存在，買賣契約及載明未包含系爭
    增建物。故否認有占用原告之土地，是原告請求拆屋還地及
    相當不當得利之租金為無理由等語。並聲明：原告之訴及假
    執行之聲請均駁回。
三、本院判斷：
（一）原告主張坐落台中市○○區○○段1506地號，面積16平方
      公尺土地為原告所有，提出土地登記謄本為證，可信為真
      。次查，系爭土地上有如附圖Ｂ所示面積10平方公尺之地
      上物，業經本院到場勘驗屬實，並囑託台中市中興地政事
      務所繪製複丈成果附卷可參。惟被告以前詞置辯。
（二）按物之構成部分，除法律有特別規定外，不得單獨為物權
      之標的物（最高法院29年上字第1678號、32年上字第6232
      號判例意旨參照）。主建物附加之增建物，就增建部分究
      竟得否主張獨立之所有權，其所有權之歸屬為何，仍應視
      所增建之建物是否為原有建物之構成部分，抑或為獨立之
      建物而定；若係獨立之建物，再視其是否常助主物之效用
      ，且屬於同一人所有，而有主物、從物之分，並依此原則
      而區分增建部分之所有權歸屬。準此，於原有建築物之外
      另行增建者，如增建部分與原有建築物無任何可資區別之
      標識存在，而與之作為一體使用者，因不具構造上及使用
      上之獨立性，自不得獨立為物權之客體，原有建築物所有
      權範圍因而擴張。倘增建部分於構造上及使用上已具獨立
      性，即為獨立之建築物，苟其常助原有建築物之效用，而
      交易上無特別習慣者，即屬從物。若增建部分已具構造上
      之獨立性，但未具使用上之獨立性而常助原有建築物之效
      用者，則為附屬物，其使用上既與原有建築物成為一體，
      其所有權應歸於消滅，被附屬之原有建築物所有權範圍因
      而擴張，核先明。
（三）證人丙○○即出售被告現所有門號號碼台中市○○區○○
      路干城街212巷21號建物之前手於本院證述略以：系爭增
      建物不是伊蓋的，伊沒有在干城街212巷21號住過，伊是
      透過仲介賣的，應該是按照權狀賣的。系爭增建物與主建
      物有無相通伊不知道，伊賣的時候也沒有告訴被告可以使
      用，伊全權委託仲介公司。伊買干城街212巷21號房屋時
      就有系爭增建物，賣方並沒有告訴伊可以使用，也沒有說
      系爭增建物是附送的，但如果伊真的有去住的話，伊會使
      用，因為伊覺得如果買的時候沒有特別告訴伊不能用，伊
      就認為可以使用，所以在伊干城街212巷21號賣房屋給被
      告時，如果不違法，應該就屬於被告的，伊的想法是這樣
      ，伊賣屋給被告算價金時沒有特別去算系爭增建物部分，
      就認為是整個房屋的一部份等語（見本院98年9月24日言
      詞辯論筆錄），足見被告辯稱系爭增建物非其所興建，尚
      可採信。則本件應審究者厥為系爭增建物與被告所有之干
      城街212巷21號房屋之關係為何？經查，系爭增建物與已
      辦保存登記之被告所有干城街212巷21號建物，外觀上雖
      各有獨立之出入口，系爭增建物之內部隔間為廚房及浴室
      各一間，廚房有擺放廚具。其內部與被告所有之干城街21
      2巷21號房屋有門互通，且系爭增建物之地板所鋪設之磁
      磚與被告所有上開房屋之磁磚相同且相連，業經本院履勘
      現場製有勘驗筆錄及有現場照片附卷可憑。而被告自承其
      所有之上開房屋無廚房，伊僅作為倉庫使用，足認系爭增
      建物與原已辦保存登記之被告所有干城街212巷21號房屋
      ，在興建系爭增建物之初，顯係規劃作為一體使用之建物
      ，自不得獨立為物權之客體，而應認係干城街212巷21號
      房屋所有權範圍因系爭增建物之增建而擴張，揆諸前開規
      定及說明，系爭增建物應屬干城街212巷21號建物之部分
      甚明。是被告於買受干城街212巷21號房屋時，縱未與出
      賣人特別約定系爭增建物在買賣範圍內，均不影響系爭增
      建物係干城街212巷21號房屋之重要成分之事實，是被告
      取得系爭增建物所有權自屬明確。
（四）被告另抗辯系爭增建建物有獨立出入口，於勘驗時門沒鎖
      ，任何人均可進入，由此證明伊並未使用系爭增建物云云
      。然查，系爭增建建物是否為獨立建物，應以興建時為判
      斷標準，如興建時非屬獨立建物，則因附合而由其所附合
      之不動產所有權人取得增建部分之所有權，嗣後即使再就
      增建部分另行開闢通路，亦不影響原不動產所有人已取得
      權利之事實。本件系爭增建物興建之時既非獨立建物，已
      如上述，則因附合於干城街212巷21號房屋，而為該建物
      之部分，應由當時干城街212巷21號房屋所有權人取得系
      爭增建部分之所有權，縱另開一扇門出入，亦不影響上開
      事實，是被告上開所辯，並不可採。
（五）按所有人對於無權占有或侵奪其所有物者，得請求返還之
      ；對於妨害其所有權者，得請求除去之；有妨害其所有權
      之虞者，得請求防止之。民法第767條定有明文。本件被
      告無權占用原告所有系爭土地，對原告系爭土地所有權之
      行使有所妨害，原告自得請求被告除去。從而，原告基於
      上開民法第767條規定之所有權人物上請求權之法律關係
      ，請求被告應將坐落台中市○○區○○段1506地號土地如
      附圖Ｂ所示面積10平方公尺之地上物拆除，並將土地返還
      予原告，為有理由，應予准許。
（六）次按依不當得利之法則請求返還不當得利，以無法律上之
      原因而受利益，致他人受有損害為其要件，故其得請求返
      還之範圍，應以對方所受之利益為度，非以請求人所受損
      害若干為準，又無權占有他人土地，可能獲得相當於租金
      之利益為社會通常之觀念，最高法院61年台上字第1695號
      判例可資參照；又無權使用他人土地者，其所受利益，為
      使用本身，而「相當於租金」係原受利益依其性質不能返
      還時應償還之價額。查本件被告占用系爭土地，且無合法
      權源，其占用土地自受有相當租金之不當利益，而系爭土
      地係原告所有，已如前述，是原告請求被告給付無權占用
      系爭土地之利益，於法有據。次按土地法第105條準用同
      法第97條第1項規定，城市地方土地之租金，以不超過土
      地申報總價額年息百分之10為限。又基地租金之數額，除
      以基地申報地價為基礎外，尚須斟酌基地之位置，工商業
      繁榮之程度，承租人利用基地之經濟價值及所受利益等項
      ，並與鄰地租金相比較，以為決定，並非必達申報總地價
      年息百分之10最高額，最高法院68年度台上字第3071號判
      例可資參照。再按租金之請求權因5年間不行使而消滅，
      為民法第126條所明定，至於其他無租賃契約關係之賠償
      ，名稱雖與租金異，然實質上仍為使用土地之代價，債權
      人應同樣按時收取，不因其契約終止或未成立而謂其時效
      之計算應有不同，最高法院49年台上字第1730號判例亦可
      參照。本院審酌系爭土地位於台中市黎明社區，交通發達
      ，前方為公園等情況，認本件原告請求計算被告使用系爭
      土地之利益，以申報地價年息5%並無不當，且依上開說明
      ，原告請求相當於租金之不當得利，自應適用5年短期消
      滅時效之規定。再參酌系爭土地於93年1月、96年1月申報
      地價分別為每平方公尺4,500元、6,400元，有系爭土地之
      土地登記謄本附卷可稽，依此計算，原告對被告得請求之
      損害賠償額為：被告占用系爭土地面積為10平方公尺，於
      起訴日（本件起訴日為98年5月13日，有本院收文章附卷
      可憑）前5年之不當得利損害金為13,493元【計算式：（
      6,400 ×10×5%×（2＋132÷365）＋（4,500×10×5%×
      （2＋233÷365）=13,493元，元以下四捨五入，下同】。
      另系爭土地於98年5月13日起每年相當於租金之損害金為
      3,200元（計算式：6,400×10×5%=3,200）。故原告請求
      被告應給付原告13,467元，並自98年5月13日起至返還土
      地之日止，按年給付3,200元之相當於不當得利損害金，
      為有理由，應予准許。逾此範圍之請求，則無理由，應予
      駁回。
四、前揭拆屋還地之給付，經兩造陳明願供擔保，請准宣告假執
    行及免為假執行，均無不符，爰分別審酌相當擔保金額，均
    准許之。
五、本件事證已臻明確，兩造其餘攻擊防禦方法及所提證據，經
    審酌後核與判決結果無影響，毋庸一一贅述，附此敘明。
六、訴訟費用負擔、宣告假執行及免為假執行之依據：民事訴訟
    法第79條、第390條第2項、第392條。
中    華    民    國    98    年    12  月    24    日
                  民事第三庭    法  官  謝慧敏
正本係照原本作成。
如對本判決上訴，須於判決送達後20日內向本院提出上訴狀。
中    華    民    國    98    年    12    月  24    日
                                書記官  王志


司法院資訊處製作；財團法人民間司法改革基金會備份。
